臺北高等行政法院判決
　　　　　　　　　　　　　93年度簡字第00934號
原　　　告　甲○○
被　　　告　法務部
代　表　人　乙○○部長）住同.
上列當事人間因申報公職人員財產事件，原告不服行政院中華民
國93年7月20日院臺訴字第0930086686號訴願決定，提起行政訴訟
。本院判決如下：
　　主  文
原告之訴駁回。
訴訟費用由原告負擔。
　　事  實
一、事實概要：
    本件被告機關法務部以原告係審計部審計兼組長，為公職人
    員財產申報法第2條第1項第11款規定應申報財產之人員，於
    91年申報財產時，漏報其配偶羅淑貞所有坐落臺北縣新店市
    ○○段0738、0739地號土地、彰化銀行存款新臺幣000000 0
    元、聯邦商業銀行東台北分行美金存款6299.17元（折合新
    臺幣219702元）及事業投資稻鼎貿易有限公司（以下簡稱稻
    鼎公司）新臺幣97萬元，故意申報不實，乃依公職人員財產
    申報法第11條第1項後段規定，以93年3月25日法財申罰字第
    0921113901號處分書處以罰鍰新臺幣7萬元。原告不服，以
    其與配偶羅淑貞因感情不睦長期分居，歷年辦理財產申報時
    ，均由子女或其配偶羅淑貞傳真財產資料以辦理申報，其配
    偶如不配合，其無從查證；又其申報之配偶房屋係坐落三筆
    土地上，因誤認僅坐落一筆土地，而漏列其他二筆土地地號
    ，漏報存款部分或係其配偶筆誤，或其配偶認非個人使用帳
    戶而未申報，至漏報其配偶事業投資部分，因稻鼎公司逾登
    記暫停營業期間仍未復業，其配偶主觀以為依公司法第10
    條第1項規定該公司已不存在，而未申報投資額，其無故意
    申報不實云云，提起訴願，遭決定駁回，遂提起本件行政訴
    訟。
二、兩造聲明：
　　(一)原告聲明求為判決：1.訴願決定及原處分均撤銷。
                        2.訴訟費用由被告負擔。
　　(二)被告聲明求為判決：1.駁回原告之訴。
                        2.訴訟費用由原告負擔。
三、兩造之爭點：被告機關依公職人員財產申報法第11條第1項後
                段規定處原告罰鍰新台幣7萬元，是否適法？
　　(一)原告主張之理由：
      1.本人與配偶羅淑貞女士早年因家庭財務，感情不睦，經
        常齟齬至不相往來，分居距今已二十多年致在感情上、
        生活上及與經濟上已無共同利害關係，每年均各自申報
        綜合所得稅，因此，配偶羅淑貞如採未予配合情事，其
        在非為互信基礎下申報之財產資料，本人誠無從查證確
        信其提供填報內容是否正確，絕無申報不實之故意。
      2.法務部訴願答辯書所駁回本人之故意申報不實之理由，
        僅就財產申報資料與實際狀況不符方面，認係申報前未
        詳實查詢率而為之，未就前述係因配偶在感情上、生活
        上及與經濟上已無共同利害關係，致未予配合詳細告知
        財產現狀等所導致之理由層面審量，本人請求再予詳審
        並提請撤銷原處分。
　　(二)被告主張之理由：
      1.按公職人員及其配偶所有之應申報財產，應一併申報，
        又存款、對各種事業之投資，每類總額達新臺幣一百萬
        元以上者，即應申報，公職人員財產申報法（下稱本法
        ）第5條第2項，本法施行細則第19條第1項第1款分別定
        有明文。又本法第11條第1項後段所稱「故意申報不實者
        ，亦同」，僅指處罰之規定與前段同，處罰之構成要件
        則較前段「明知」之範圍為廣，除「直接故意」外，「
        間接故意」亦屬之（最高行政法院92年度判字第78號判
        決意旨參照）。
      2.本件原告係審計部審計兼組長，為本法第2條第1項第11
        款所定應申報財產之人員，自應忠實履行財產申報義務
        ，且各項財產之申報標準，本法及填表說明均已詳細填
        載並送達訴願人，訴願人於申報之初，自應詳細閱覽，
        並詳實查詢後據以申報，本件原告確有原處分書所載漏
        報土地、存款及事業投資情事，此有原告91年申報表、
        土地登記謄本、彰化銀行西松分行函、彰化銀行中山北
        路分行、聯邦商業銀行東臺北分行、台北市商業管理處
        函等在卷足憑。本部爰以原告於91年申報財產時，故意
        申報不實，依本法第11條第1項後段規定處罰鍰7萬元，
        應屬合法妥當。
  　　3.查本件漏報配偶之第738739號二筆土地，連同已申報740
        地號土地，均位於新店市○○段且相毗鄰，原告卻僅申
        報其中乙筆；又存款實際現額登簿查詢即知，且不論其
        用途、種類，於申報時為本人或配偶名下者，即應申報
        ，俾供查詢來源，原告錯漏其配偶存款多筆，與前述漏
        報土地同，顯均未盡詳查之責。又原告配偶投資之稻鼎
        貿易有限公司，其停業延展期間為89年8月17日，但該公
        司並無解散登記紀錄，公司法第10條僅規定自行停業之
        公司，主管機關得命令解散之，於未命令解散前，公司
        自仍存續，而應申報該公司投資額。原告雖主張其與配
        偶分居，無從查證配偶所提供之財產資料云云，如前所
        述，原告自應依規定詳實查詢後據以申報，並於申報表
        備註欄註明，否則遽予填載，當可預見將造成財產申報
        資料與實際狀況不符，原告猶率爾為之，致有漏報配偶
        財產情形發生，其有申報不實之故意，應堪認定。
　　理  由
一、本件被告依公職人員財產申報法第11條第1項規定，處原告罰
    鍰7萬元，罰鍰數額在20萬元以下（司法院曾依行政訴訟法第
    219條第2項之規定，將行政訴訟法第229條第1項之簡易案件
    金額提高為20萬元，並自93年1月1日起施行），係屬行政訴
    訟法第229條第1項第2款規定之涉訟事件，應依簡易訴訟程序
    進行之，先予明。
二、按「左列公職人員應依本法申報財產：‥‥十一、警政、司
    法調查、稅務、關務、地政、主計、營建、都計、證管、採
    購之縣（市）級以上政府主管人員，及其他職務性質特殊經
    主管院會同考試院核定有申報財產必要之人員」、「公職人
    員應申報之財產如左：一、不動產、船舶、汽車及航空器。
    二、一定金額以上之存款、外幣、有價證券及其他具有相當
    價值之財產。三、一定金額以上之債權、債務及對各種事業
    之投資。公職人員之配偶及未成年子女所有之前項財產，應
    一併申報。」、「公職人員明知應依規定申報，無正當理由
    不為申報，處新臺幣六萬元以上三十萬元以下罰鍰。其故意
    申報不實者，亦同。」分別為公職人員財產申報法第2條第1
    項第11款、第5條及第11條第1項所明定。又存款、對各種事
    業之投資，每類總額達新臺幣一百萬元以上者，即應申報，
    公職人員財產申報法施行細則第19條第1項第1款亦有明文。
三、本件被告以原告係審計部審計兼組長，為公職人員財產申報
    法第2條第1項第11款規定應申報財產之人員，於91年申報財
    產時，漏報應申報之財產，故意申報不實，乃依公職人員財
    產申報法第11條第1項後段規定，以93年3月25日法財申罰字
    第0921113901號處分書處以罰鍰新臺幣7萬元，原告不服，提
    起訴願，遭決定駁回，循序起訴意旨略以原告與配偶羅淑貞
    感情不睦，分居長達20餘年，每年各自申報綜合所得稅，配
    偶所提供之財產資料，伊無從查證，並非故意申報不實云云
    。
四、查原告係審計部審計兼組長，為公職人員財產申報法第2條第
    1項第11款所定應申報財產之人員，自應忠實履行財產申報義
    務。次查原告於91年申報財產時，漏報其配偶羅淑貞君所有
    坐落臺北縣新店市○○段0738、0739地號土地、彰化銀行存
    款新臺幣0000000元、聯邦商業銀行東台北分行美金存款
    6299.17元（折合新臺幣219702元）及事業投資稻鼎貿易有限
    公司新臺幣97萬元各情，亦有原告91年財產申報表、土地登
    記謄本、彰化銀行西松分行函、彰化銀行中山北路分行、聯
    邦商業銀行東臺北分行、台北市商業管理處函等附原處分卷
    可稽。是被告據以認定原告於91年申報財產時，故意申報不
    實，依本法第11條第1項後段規定處罰鍰7萬元，洵屬有據。
五、原告雖主張伊與配偶羅淑貞感情不睦，分居長達20餘年，每
    年各自申報綜合所得稅，配偶所提供之財產資料，伊無從查
    證，並非故意申報不實云云；惟按「‥‥所謂公職人員明知
    應依規定申報，無正當理由不為申報，係指公職人員明知自
    己係屬公職人員財產申報法第二條規定之人員，有申報財產
    之義務，而無正當理由不為申報，係以明知之直接故意為其
    構成要件。所謂其故意申報不實者，亦同，已明定處罰申報
    不實者，係以故意為其構成要件，即不以「直接故意」為限
    。至該法條後段所謂「亦同」，僅指其「處罰」與前段之規
    定相同而已，並非指其處罰之構成要件亦與前段相同，係以
    處罰「直接故意」為限‥‥。」（最高行政法院92年度判字
    第78號判決要旨參照）；本件原告漏報配偶之第738、739號
    二筆土地，連同已申報740地號土地，均位於新店市○○段
    且相毗鄰，原告卻僅申報其中乙筆；又存款實際現額登簿查
    詢即知，且不論其用途、種類，於申報時為本人或配偶名下
    者，即應申報，俾供查詢來源，原告錯漏其配偶存款多筆，
    與前述漏報土地同，顯均未盡詳查之責。又原告配偶投資之
    稻鼎貿易有限公司，其停業延展期間為89年8月17日，但該
    公司並無解散登記紀錄，公司法第10條僅規定自行停業之公
    司，主管機關得命令解散之，於未命令解散前，公司自仍存
    續，自仍應申報該公司投資額。況原告所漏報之財產有土地
    二筆、銀行存款及事業投資計達約新臺幣247萬元之鉅；原
    告既負有忠實申報之義務，自應依規定詳實查詢後據以申報
    ，否則遽予填載，當可預見將造成財產申報資料與實際狀況
    不符，原告猶率爾為之，致有漏報配偶財產情形發生，依上
    開說明，被告乃認其有申報不實之故意，尚無不合。原告上
    揭主張，容非可採。
六、綜上所述，原告起訴論旨，容非可採；被告以原告於91年申
    報財產時，故意申報不實，依本法第11條第1項後段規定處罰
    鍰7萬元，並無違誤，訴願決定予以維持，亦無不合；原告訴
    請撤銷，為無理由，應予駁回。又本件係適用簡易訴訟程序
    ，爰不經言詞辯論逕為判決。
據上論結，本件原告之訴為無理由，爰依行政訴訟法第233條第1
項、第98條第3項前段，判決如主文。
中　　華　　民　　國　　94　　年　　　2　　月　　25  　日
          臺北高等行政法院  第六庭
      　　　　　　          法　官   許瑞助
上為正本係照原本作成。
本件以訴訟事件所涉及之法律見解具有原則性者為限，始得於本
判決送達後20日內向本院提出上訴狀並表明上訴理由，如已於本
判決宣示後送達前提起上訴者，應於判決送達後20日內補具上訴
理由（均按他造人數附繕本），且經最高行政法院許可後方得上
訴。
中　　華　　民　　國　　94　　年　　　2　　月　　25  　日
                            書記官  吳芳靜
